臺灣臺中地方法院刑事判決
109年度訴字第1335號
公  訴  人  臺灣臺中地方檢察署檢察官
被      告  鍾翰緯


選任辯護人  鄭人傑律師（法扶律師）
上列被告因詐欺等案件，經檢察官提起公訴（109年度偵字第111
0號），本院判決如下：
    主    文
戊○○無罪。   
    理    由
一、公訴意旨略以：被告戊○○於民國108年12月間某日，加入未
    滿18歲、於LINE暱稱「水腫女孩」之友人曾○○(下稱曾女，
    係92年1月24日生，已由本院少年法庭審理後諭令應予訓誡
    ，並予以假日生活輔導）、及微信暱稱「XXL」（即「何佩
    捷」）、「隔壁老樊」等人所屬，由不詳之人所發起、主持
    ，三人以上，以實施詐術為手段，所組成具有持續性或牟利
    性之有結構性組織，負責至便利商店領取為其所屬詐騙集團
    詐騙之民眾所寄送之存摺、提款卡包裹，以供詐騙集團使用
    。嗣被告即與曾女、「XXL」（即「何佩捷」）、「隔壁老
    樊」及其等所屬詐騙集團不詳成員，共同基於三人以上共同
    冒用政府機關或公務員名義詐欺取財之犯意聯絡，意圖為自
    己不法之所有，由其等所屬詐騙集團之不詳成員，冒充健保
    局專案主任吳文正，於108年12月19日11時19分許，撥打電
    話予乙○○，向乙○○誆稱：其健保卡遭盜用，並涉及擄人勒贖
    案件，必需提供存摺、提款卡以供查核是否有贖金流入其帳
    戶等語，以此詐術，使乙○○誤以為真而陷於錯誤，乃依指示
    於同日12時30分許，至桃園市蘆竹區光明路之統一超商，將
    其所有中國信託商業銀行、郵局之存摺及提款卡，寄至臺中
    市○區○○○路000號之統一超商。嗣曾女、「XXL」（即「何佩
    捷」）、「隔壁老樊」即透過LINE、微信指示被告，於108
    年12月21日23時40分許，前往上開臺中市○區○○○路000號之
    統一超商，領取乙○○所寄送之存摺、提款卡包裹，然被告於
    領取上開包裹時，因行跡可疑而為巡邏員警盤檢查獲，並扣
    得上開乙○○所寄送尚未經被告開拆之存摺、提款卡包裹及被
    告使用之手機1支，因認被告涉犯組織犯罪防制條例第3條第
    1項後段之參與犯罪組織、刑法第339條之4第1項第1、2款之
    加重詐欺取財罪嫌等語。
二、按犯罪事實應依證據認定之，無證據不得認定犯罪事實；不
    能證明被告犯罪或其行為不罰者，應諭知無罪之判決。刑事
    訴訟法第154條第2項、第301條第1項分別定有明文。次按事
    實之認定，應憑證據，如未能發現相當證據，或證據不足以
    證明，自不能以推測或擬制之方法，以為裁判基礎；而認定
    不利於被告之事實，須依積極證據，苟積極證據不足為不利
    於被告事實之認定時，即應為有利於被告之認定；所謂認定
    犯罪事實之積極證據，雖不以直接證據為限，間接證據亦包
    括在內，然而無論直接或間接證據，其為訴訟上之證明，須
    於通常一般之人均不致有所懷疑，而得確信其為真實之程度
    者，始得據為有罪之認定，倘其證明尚未達到此一程度，而
    有合理之懷疑存在時，自不能以推測或擬制之方法，以為有
    罪裁判之基礎（最高法院30年度上字第816 號、40年度台上
    字第86號、76年度台上字第4986號判決意旨參照）。又檢察
    官對於起訴之犯罪事實，應負提出證據及說服之實質舉證責
    任，倘其所提出之證據，不足為被告有罪之積極證明，或其
    指出證明之方法，無從說服法院以形成被告有罪之心證，基
    於無罪推定之原則，自應為被告無罪判決之諭知，刑事妥速
    審判法第6條亦有明文。
三、公訴人認被告戊○○涉犯組織犯罪防制條例第3條第1項後段之
    參與犯罪組織、刑法第339條之4第1項第1、2款之加重詐欺
    取財罪嫌，無非係以被告自承曾受曾女委託，並經曾女、「
    XXL」（即「何佩捷」）、「隔壁老樊」等人透過LINE、微
    信之指示，於108年12月21日23時40分許，前往臺中市○區○○
    ○路000號之統一超商，領取乙○○所寄送之存摺、提款卡包裹
    而遭警方破獲情事，並有員警職務報告、乙○○報案資料：桃
    園市政府警察局蘆竹分局南崁派出所受理各類案件紀表、內
    政部警政署反詐騙諮詢專線紀錄表、乙○○與詐騙集團成員聯
    繫之通聯紀錄、乙○○與詐騙集團成員聯繫之LINE對話擷圖、
    臺中市政府警察局第三分局搜索扣押筆錄、扣押物品目錄表
    、自願受搜索同意書、指認犯罪嫌疑人紀錄表-被告指認、
    便利商店監視錄影畫面翻拍照片、查獲照片1張、被告與「
    水腫女孩」（即曾女）通訊軟體對話紀錄、被告與「XXL」
    （即「何佩捷」）通訊軟體對話紀錄、被告與「隔壁老樊」
    通訊軟體對話紀錄、指認犯罪嫌疑人紀錄表-少年曾○璇指認
    、少年曾○璇手機通訊軟體對話紀錄、監視器錄影光碟等資
    料，及被害人乙○○、證人曾○璇警詢供述用為起訴之依據。
四、被告固坦認有受同事曾女之委託，於108年12月21日晚上10
    時下班後，依曾女指示加入其與「XXL」（即「何佩捷」）
    、「隔壁老樊」之微信群組，並依群組中「隔壁老樊」之指
    示，開車前往忠明南路統一超商代為領取包裹乙情，然辯稱
    係因當晚10時下班後，曾女問伊可否幫忙去領包裹，並稱包
    裹裡係化妝品，伊原本要去洗車，剛好有空檔就同意幫曾女
    領包裹，另因曾女表示不知要去哪裡領，就找「XXL」（即
    「何佩捷」）與伊聯絡，並由曾女提供手機二維條碼讓伊掃
    瞄，加入「XXL」（即「何佩捷」）、「隔壁老樊」微信群
    組，「隔壁老樊」傳領包裹之地址及姓名給伊，「XXL」（
    即「何佩捷」）則打電話一直說這個貨快到期、會被收走、
    要伊趕快去領等語，伊只要跟店員說電話後三碼及姓名即可
    領取，曾女並未約定代領有什麼好處，只說如果搭計程車費
    用可以支付，伊想只是幫同事領包裹，怎麼會越扯越多，但
    因曾女是同事，並未想到會涉及詐欺違法情事，伊在領取包
    裹時因條碼刷不出來，在櫃台前等了10幾分鐘，若有詐欺行
    為，看到情況不對就會逃跑，如何會在原處等待，在警察進
    入便利商問伊包裹裡面是什麼，伊尚回答是化妝品，包裹是
    店員直接拿給警察，是到了警局打開包裹後才知道裡面是存
    摺、提款卡等語。辯護人為被告辯護稱：第一、綜合曾○璇
    警詢筆錄、交互詰問證述內容，顯然被告之所以會同意曾○
    璇代領包裹係因時間太晚、路程太遠，才會協助開車前往領
    取包裹，對於包裹僅知是化妝品，至於車馬費只是補貼被告
    計程車資，並未提及代領包裹之報酬；第二、從便利商店現
    場錄影光碟可見被告係於當晚23點6分進入櫃台領取包裹，
    店員告知該包裹刷不出來請稍等，被告就到店外抽菸再進入
    店內等候，直至23點20分，待警察出現將其逮捕，果被告係
    詐騙集團一員，若見條碼刷不出來，當會迅即離開，實不可
    能在現場等了14分鐘，顯見被告心態上根本不認為係在犯罪
    ；第三、被告遭員警逮捕至健康派出所，取得員警同意使用
    擴音方式打電話予曾○璇，曾○璇接到電話後隨即與何佩捷聯
    繫，要何佩捷給個交代，並請「隔壁老樊」到警察局做解釋
    ，避免被告無端涉及本案，有卷附Line截圖可參，對話中亦
    可發現其等根本不知已捲入詐騙案中，曾○璇才會有此等反
    應；第四、被告之所以會加入「隔壁老樊」等人的微信群組
    ，係因可直接接受指示至何處領取、如何領取，依指示之內
    容以觀亦未提及任何詐欺情事，實難依此而為不利被告之認
    定等語。
五、經查：
  ㈠本件源起於被告於108年12月21日晚上10時下班後，臨時受同
    事曾女之委託代為領取包裹，而就被告受託出面領取包裹之
    過程，業經被告於警詢時供稱：伊同事曾○璇於12月21日22
    時許口頭告訴伊要伊領取包裹，其後曾○璇要伊加入微信，
    與微信ID：XXL、隔壁老樊聯絡，他們會告訴伊去哪裡領取
    包裹，微信ID：XXL要伊去領取，伊即駕駛車號000-0000自
    小客車至臺中市○區○○○路000號統一超商明興店領取包裹，
    曾○璇有說要伊搭計程車，看車資多少再給伊，微信ID：XXL
    、隔壁老樊與曾○璇是朋友，兩次都是微信ID隔壁老樊傳訊
    息告訴伊去何處領包裹，曾○璇告訴伊包裹是化妝品，等到
    警方拆開包裹才知道裡面實際物品，伊第一次領就被警方查
    獲，曾○璇只有告訴伊車馬費，並沒有約定額外酬勞，伊並
    未加入詐騙集團，是遭警方查獲才知包裹是詐欺集團詐取被
    害人之存簿、提款卡等語（見警卷第9至15頁）；另曾○璇說
    要領包裹的地點太遠，叫伊加另外2人微信帳號，分别暱稱
    為「隔壁老樊」及「XXL」，「隔壁老樊」有傳收貨人名字
    及領貨地點給伊，伊就依照指示去領包裹，曾○璇跟伊說搭
    計程車去，看計程車費用就會給伊，後來伊改開車去，並未
    搭計程車，領包裹時店員有通報警察，伊遭警察逮捕，然後
    打開包裹才知道裡面是存摺簿、提款卡，曾○璇原本跟伊說
    裡面是化妝用品等語（見少連偵42卷第22至23頁）；於偵查
    中供稱：是同事曾○璇於108年12月21日下班10時左右第一次
    請伊幫忙領包裹，說是幫她朋友領，包裹是化妝品，有說搭
    計程車會給車錢，但伊開車去並未向曾○璇拿車錢，曾○璇給
    聯絡資料叫伊與老樊聯絡，並說領完包裹後拿去她家，包裹
    是警察查扣後打開來看才發現裡面是存摺、提款卡等語（見
    偵卷第32、72至73、75頁）；於本院審理時稱：伊在領包裹
    時並不知情，是同事曾○璇找伊去代領，並說那是化妝用品
    ，當晚10點下班時，曾○璇當下問伊可否幫她領包裹，伊本
    來要去洗車剛好有空檔，就同意幫她領，當時曾○璇說不知
    道去哪裡領，就找「XXL 」跟伊聯絡，然後「隔壁老樊」不
    知為何也一起加伊，他們是一起加伊的，是曾○璇提供手機
    二維條碼讓伊掃瞄，然後才加了「隔壁老樊」、「XXL 」2
    人，「隔壁老樊」傳領取包裹的地址及姓名給伊，「XXL 」
    則是打電話催伊說這個貨快要到期、會被收走、叫伊趕快去
    領，只要跟店員說電話號碼後三碼及姓名即可領取，心想只
    是幫忙同事領包裹，怎麼越扯愈多，也覺得奇怪，但因曾○
    璇是伊餐飲業同事，並不會想到是詐欺犯法的事，曾○璇並
    未說要給伊好處，只說如搭乘計程車會給車資等語（見本院
    卷第49至51頁）。被告就受託出面領取包裹之過程，分別於
    警詢、偵查中及本院準備程序及審理時敘明在案，綜觀其對
    於案發當晚前往忠明南路統一超商代為領取包裹之原因及過
    程，歷次陳述一致，並未見矛盾、歧異之處。　
　㈡至於臨時委請被告代領包裹之證人曾○璇，於本院審理時證述
    ：當時在上班沒車不方便領，就請同事即被告幫忙領，跟被
    告說是伊朋友找伊代領，伊沒車又有門禁，就問被告可否代
    領，當時好像說代領的包裹是保養品（後更正為化妝品），
    並未向被告提及有好處或報酬，僅跟被告提及車資的事，更
    未跟被告提及何佩捷有其他詐欺案件的問題；因為伊朋友何
    佩捷說人在外面不方便，也不清楚對方人在哪裡，因為是好
    朋友才會幫她領這次包裹，之前並未代領過，她催促快點去
    領，伊一開始並不知道地點，是何佩捷跟被告說的，何佩捷
    請伊加其他人的微信，再請伊跟其他人聯絡代領包裹，何佩
    捷提供微信好友帳號署名「隔壁老樊」，由她加入伊微信好
    友，「隔壁老樊」再用截圖方式將收件資料傳給伊，伊再轉
    傳給被告，因為領包裹的地點、收貨人資料都在「隔壁老樊
    」處，就叫被告自己加入跟「隔壁老樊」講，好像需要跑兩
    個地點，收貨人姓名跟電話後3碼都在「隔壁老樊」處，至
    於後面他們講什麼，伊並不清楚，是有跟被告說包裹原本是
    伊朋友何佩捷請伊領，原本有跟「何佩捷」說那麼晚可否隔
    天再去領，但她跟伊說很急，所以先問被告可否幫忙去領，
    被告說可以幫忙，伊再跟何佩捷說；另外在被告被警方查獲
    後，有跟「隔壁老樊」、何佩捷聯繫，要求何佩捷給個交代
    ，她說有幫伊找當初聯絡她去領包裹的人，也是受人委託才
    找到我們，但事情發生後請她聯絡原本聯繫她的人，但之後
    再聯繫何佩捷時，她就都沒再接電話了；伊跟她說朋友出事
    情時，她才說她人在大陸，之前並不知道，是事情發生後才
    知道她從事詐欺犯罪，被告遭逮捕後，有叫何佩捷通知「隔
    壁老樊」到警察局說明，想能不能叫「隔壁老樊」來說明，
    然後放走被告，伊覺得被告是不小心被伊害的，希望何佩捷
    能請「隔壁老樊」趕快出面處理等語（見本院卷第149至172
    頁）。由證人曾○璇之證詞觀之，初始係其友人何佩捷請其
    代領包裹，因時間很晚且無交通工具，是改請被告10時下班
    後代領包裹，並稱包裹是化粧品、會幫忙付計程車資，但未
    約定報酬，對於何佩捷請其代為領取之包裹，涉及詐欺取財
    情事並無認識，更未告知被告詐欺取財之情，是就證人曾○
    璇之證述，顯無法認定被告對於代為領取包裹涉有詐欺取財
    一節有所認識，實難據此為不利被告之認定。
  ㈢再就證人曾○璇與所稱「何佩捷」（即「XXL」）微信聯繫內
    容觀之：「誒誒誒」、「你可以幫我領包裹嗎」、「在哪」
    、「東區」、「你可以嗎」、「兩個包裹總共160」、「然
    後會給你車馬費」、「東區哪裡」、「你幾點可以過去拿」
    、「你確定可以嗎」、「你身上有160嗎」、「可以」、「
    有」、「好」、「拿到要給誰」、「給我地址」、「確定安
    全？」、「裡面不是裝有的沒的？」、「安全 我不會讓你
    們作危險的事」、「可以」、「給我地址」、………電話聯絡…
    ………「拷貝噢」、「我把你的微信給我哥了」、「你先加她
    」、「隔壁老樊」、「我哥哥  你跟他聯絡一下」、「加了
    嗎  你們聯絡一下」、「好了嗎」、「我叫你哥聯絡那個人
    」、「呃」、「你截圖給我看看」、「誒誒誒」、「沒有啦
    」、「你直接問你那個朋友」、「問啥」、「去領包裹要多
    久」、「好」、「然後直接告訴我就行」、接下來「隔壁老
    樊」先傳圖檔、回應「好」，隨後加入發言傳訊息「收件人
    ：王心學  電話號碼尾數：344」、「謝謝啦」、「二維條
    碼」、「你跟他講」、「然後直接告訴我就行」、「二維條
    碼」、「快快快」、「你跟他講」、「我也好累」、「叫他
    確認」、「我打給他」、「好」、「趕快收」、「阿鬼」、
    「阿鬼二維條碼」、「趕快收」、「所以  快快快」、「雙
    方通話」，以上即為證人曾○璇與所稱「何佩捷」（即「XXL
    」）、「隔壁老樊」，以及將被告以二維條碼加入微信群組
    之對話內容（見少連偵42卷第83至87頁上方）。對話內容主
    要係針對代領包裹一事，然就包裹內容物是否涉及違法情事
    ，曾○璇曾提出質疑，而何佩捷明確表明「安全  我不會讓
    你們做危險的事」，以此取信證人曾○璇，而在證人曾○璇獲
    得何佩捷安全承諾而信任其所言後，始同意聯繫被告代領包
    裹，是在此情況下，實難認定證人曾○璇對所代領之包裹涉
    及違法情事有所認識，更難認被告會產生違法之認識與懷疑
    ？依上開聯繫內容以觀，亦難為不利被告之認定。而後在被
    告遭警方逮捕後，證人曾○璇即與何佩捷聯繫：「誒你朋友
    被抓？」、「叫你朋友到警察局」、「好」、「真的一定要
    去」、「回我保持聯絡」、「我朋友12點半下班」、「一點
    前過去」、「你叫他趕 不要讓我朋友出事」、「你跟你朋
    友 真的真的都不知道裡面是什麼」、「好」、「他沒接我
    電話」、「我擔心他出事」、「電話通訊」、「你也不知道
    裡面是什麼」、「我以為是保養品」、「可以」、「好  叫
    他快點」、「我朋友沒義務因為他的東西待警察局」、「請
    到了跟我講」、「好」、「還沒好？」、「他請個假這麼久
    」、「請到了」、「過去大約40分鐘」、「叫他立刻去」、
    「好」、「12：30前到」、「現在凌晨沒車」、「我叫他快
    點」、「好  到了跟我講」、「好」、「你問他大概還要多
    久」、「我耐心越來越少了」、「他在開車他也沒有回我 
    幹你娘」、「幹」、「他七辣勒」、「打給他七辣」、「好
    」、「有接」、「他七辣」、「對」、「他沒確認我」、「
    他是也沒接」、「幹」等對話內容（見少連偵42卷第87至91
    頁上方）。顯然在被告遭警方逮捕後，證人曾○璇急忙要求
    何佩捷要「隔壁老樊」至警局說明，以免連累無辜之被告，
    而何佩捷一再以已聯繫上「隔壁老樊」，「隔壁老樊」即將
    前往警局說明為由，加以塘塞，其中並有「你也不知道裡面
    是什麼」、「我以為是保養品」之對話，顯然曾○璇對於包
    裹之內容與性質並無瞭解，則何能認定被告對於包裹涉及詐
    欺取財情事有所認識。況曾○璇一再要求何佩捷聯繫「隔壁
    老樊」到警局說明，亦可見被告確係於不知情之情況下而陷
    於本案，實際知情與操作者係何佩捷與「隔壁老樊」，自難
    要求被告需對本案所涉詐欺取財情事負刑事責任。
　㈣另就統一超商現場錄影影像勘驗（見本院卷第94、238頁），
    可見被告係在當晚23點6分（即影像上所載時間）進入店內
    至櫃台向店員領取包裹，因一時無法領得包裹，被告即於店
    內外遊走，待23點20分員警出現將其逮捕，整起過程被告之
    行為與反應並無異狀，果被告對其所為係涉及詐欺取財犯罪
    ，何以會態度自若於該便利店遊走等待，可見被告主觀上並
    未認識所領取包裹涉及詐欺取財犯罪情事，是自難單以被告
    出面代為領取包裹，率即認定被告涉及詐欺取財犯罪。
　㈤公訴意旨固以被告具有參與犯罪組織、加重詐欺取財之故意
    為起訴依據，然查刑法針對故意固有確定故意與不確定故意
    之區別，其中確定故意需具備行為人明知並有意使其發生之
    雙重要件始得成立（參看刑法第13條第1項，學理論述為：
    知＋欲），至於不確定故意即行為人明知並具備發生不違背
    其本意之要件（參看刑法第13條第2項，學理論述為：知＋容
    認），然不論確定故意抑或不確定故意，其成立前提均須行
    為人對於所實施之犯罪行為具有認識，而有積極有意使其發
    生或消極容認其發生之差異，即便以不確定故意論定被告犯
    行，亦須證明被告對於所實施係屬犯罪行為確有所認識，實
    不能片面以被告定所知悉、難諉為不知等推斷方式，認定被
    告係有所認識。公訴意旨係以被告受託領取包裹，對於所領
    取之包裹係屬加重詐欺取財之犯罪物品有所認識，並因此出
    面領取包裹，然對於被告究係於何種主客觀因素下，對於所
    代為領取包裹之行為涉及加重詐欺取財犯罪有所認識，並未
    舉證以實其說，單以被告客觀上有出面代為領取包裹之行為
    ，率即推斷被告即具有加重詐欺取財之故意，實屬無據。
　㈥觀諸卷附被告與證人曾○璇之對話、證人曾○璇與何佩捷（即
    「XXL」）、「隔壁老樊」間之通訊軟體對話紀錄，均無任
    何提及與詐騙有關之文字，又參諸「隔壁老樊」傳送受領人
    之姓名、領貨地點、電話後三碼等資料，使被告得以至所指
    定之忠明南路明統一超商領取包裹，實與一般委請他人代為
    領取貨物所提供之資訊並無二致。再就被告係遭逮捕經警方
    開啟包裹後，始見到包裹內之實際物品，在此之前，曾○璇
    僅告知包裹物品係化粧品，而原應領物之何佩捷，亦告知曾
    ○璇為化粧品並非違法物品，凡此均足以讓被告在主觀認知
    上，以為僅是一般代為領取包裹之行為，根本不涉及犯罪，
    堪認被告應係不慎輾轉誤信詐騙集團人員之虛偽訊息，始同
    意代為領取包裹，今單憑卷內現有客觀事證，尚無從逕自推
    論被告對於其上開所為，係為詐騙集團收取存摺、提款卡之
    行為確有所認識。　
六、綜上所述，本件依公訴人所提出之證據，尚不足以證明被告
    確有公訴意旨所指稱涉犯涉犯組織犯罪防制條例第3條第1項
    後段之參與犯罪組織、刑法第339條之4第1項第1、2款之加
    重詐欺取財等罪嫌，被告及辯護人前揭所辯，應屬可採。從
    而，依檢察官所提出之證據，尚未達於通常一般之人均不致
    有所懷疑，而得確信其為真實之程度；此外，本院依卷內現
    存全部證據資料，復查無其他證據足資認定被告確有檢察官
    起訴之犯行，即屬不能證明被告犯罪，依前開說明，自應為
    被告無罪之諭知。
據上論斷，應依刑事訴訟法第301條第1項，判決如主文。
本案經檢察官李基彰提起公訴，檢察官丙○○、甲○○、丁○○到庭執
行職務。
中　　華　　民　　國　　111 　年　　2 　　月　　25　　日
            刑事第九庭  審判長  法  官  陳培維
                                法  官  陳怡珊
　　　　　　　　　　　　　　　　法  官  彭國能
以上正本證明與原本無異。
如不服本判決應於收受判決後20日內向本院提出上訴書狀，並應
敘述具體理由；其未敘述上訴理由者，應於上訴期間屆滿後20日
內向本院補提理由書（均須按他造當事人之人數附繕本）「切勿
逕送上級法院」。
告訴人或被害人如不服判決，應備理由具狀向檢察官請求上訴，
上訴期間之計算，以檢察官收受判決正本之日起算。
                                書記官  陳宇萱
中　　華　　民　　國　　111 　年　　3 　　月　　1 　　日